【裁判字號】    90,上更(一),663
【裁判日期】    901031
【裁判案由】    誣告
【裁判全文】
台灣高等法院刑事判決                          九十年度上更(一)字第六六三號
    被      告  乙○○
    選任辯護人  謝協昌
右上訴人因誣告案件，不服臺灣士林地方法院八十七年度訴字第四０號，中華民國八
十七年月日第一審判決（起訴案號：臺灣台北地方法院檢察署八十五年度偵字第五三
０八號；併辦案號：八十七年度偵字第五０六九號）提起上訴，判決後，經最高法院
發回更審，本院判決如左：
    主  文
原判決撤銷。
乙○○無罪。
    理  由
一、公訴意旨略以：被告乙○○原與吳木己間有資金往來，因同意承接吳木己、黃淑
    櫻夫妻投資於員維建設股份有限公司（下稱員維公司）在花蓮市之畢卡索花園廣
    場工地之債權，將吳木己積欠之新台幣（下同）八百萬元債務轉由員維公司承擔
    ，並提供資金予財務困難之員維公司。乃於民國(下同)八十三年八月十三日，員
    維公司總經理丙○○、李麟祿偕同吳木己，至其台北縣淡水鎮○○路十六巷八號
    住處，代表員維公司借款時，乙○○即簽發均以淡水第一信用合作社竹圍分社為
    付款人、面額分別為七百七十三萬二千元及七百萬元之支票二紙，交予丙○○，
    由丙○○蓋妥員維公司大小章後，當場轉交吳木己提領，乙○○旋將定期存款解
    約存入帳戶供兌付。詎乙○○事後因故反悔，雖明知上情，竟意圖使吳木己夫妻
    受刑事處分，而於八十三年間向台灣士林地方法院檢察署提出告訴，誣指吳木己
    夫妻向其詐騙投資員維公司涉嫌詐欺，並迭於偵審期間，一再誣稱吳木己於右揭
    時地，竊取上述支票並盜蓋員維公司大小章提領現金，並唆令丙○○及甲○○於
    台灣士林地方法院刑事庭審理中出庭為不實之證言，幸經法院判決無罪確定，案
    經吳木己告訴，因認被告涉有刑法第一百六十九條第一項之誣告罪嫌。
二、按犯罪事實應依證據認定之，無證據不得推定其犯罪事實；不能證明被告犯罪者
    ，應諭知無罪之判決，刑事訴訟法第一百五十四條、第三百零一條第一項分別定
    有明文。又所謂認定犯罪事實之證據，係指足以認定被告確有犯罪行為之積極證
    據而言，如未發現相當證據，或證據不足以證明，自不能以推測或擬制之方法，
    以為裁判基礎。且告訴人之告訴，係以使被告受刑事訴追為目的，是其陳述是否
    與事實相符，仍應調查其他事實以資審認，始得為不利被告之認定。又認定不利
    於被告之事實，需依積極證據，茍積極證據不足為不利於被告事實之認定時，即
    應為有利於被告之認定，更不必有何有利之證據。次按，刑事訴訟上證明之資料
    ，無論其為直接證據或間接證據，均須達於通常一般人均不致於有所懷疑，而得
    確信其為真實之程度，始得據為有罪之認定，若其關於被告是否犯罪之證明未能
    達此程度，而有合理性懷疑之存在，致使無從形成有罪之確信，根據「罪證有疑
    ，利於被告」之證據法則，即不得遽為不利被告之認定，其以情況證據（即間接
    證據）斷罪時，尤須基於該證據在直接關係上所可證明之他項情況事實，本乎推
    理作用足以確證被告有罪，方為合法，不得徒憑主觀上之推想，將一般經驗上有
    利被告之其他合理情況逕予排除，此觀諸最高法院七十六年台上字第四九八六號
    、三十二年度上字六七號判例意旨亦甚明顯。又按，法院固應依職權調查證據，
    但並無蒐集證據之義務，法院調查之範圍以審判中案內所存在之一切證據為限，
    案內所不存在之證據，即不得責令法院為發現真實，應依職權從各方面詳加蒐集
    、調查，亦經最高法院八十七年度台非字第一號判決闡釋在案。再者，誣告罪之
    成立，以告訴人所訴被訴人之事實必須完全出於虛構為要件，若有出於誤會或懷
    疑有此事實而為申告，以致不能證明其所訴之事實為真實，縱被訴人不負刑責，
    而告訴人本缺乏誣告之故意，亦難成立誣告罪名，最高法院四十四年台上字第八
    九二號亦著有判例。
三、訊據被告乙○○堅決否認有誣告犯行，辯稱：伊所有一千四百萬元係要借給員維
    公司復工之用，並非借予員維公司用來清償吳木己之債務，惟吳木己趁丙○○上
    廁所之際，擅自取走支票及印章前往兌現支票，伊當初本要辦理掛失止付，惟丙○○恐其拿不到錢，因而要伊毋庸掛失止付，詎料事後吳某僅給員維公司三百五
    十萬元，其餘的錢均為吳某拿走，致員維公司未能復工，伊對員維公司之債權亦
    不能確保，因而才對吳木己夫妻提出詐欺告訴，但伊並未對吳某提出竊盜之告訴
    ，伊確有相當理由認定確係經吳木己以詐術使伊陷於錯誤而為財物之交付，無虛
    構誣告之故意等語。
四、經查，被告乙○○係以「吳木己、黃淑櫻夫婦二人明知員維公司於花蓮市○○段
    第二一五、二一六、二一七、二一八號土地上所興建之畢卡索花園廣場工地，因
    財務困難而停工，恐渠等借予員維公司之款項日後求償無著，竟意圖為自己不法
    之所有，並基於犯意之聯絡，於民國八十三年八月十九日，偕同員維公司總經理
    丙○○同至台北縣淡水鎮○○路十六巷八號乙○○住處，由吳木己向乙○○諉稱
    員維公司所興建之畢卡索工地亟需資金，為使該工地得順利完工，其除將以黃淑
    櫻名義為債權人之債權及其向員維公司承買二十九戶房屋之契約書移轉予乙○○
    外，並將其原向洪某所借之八百萬元連同本次借款共二千五百萬元債務均由員維
    公司承擔，致乙○○陷於錯誤，乃簽立以淡水第一信用合作社竹圍分社為付款人
    ，面額七百七十三萬二千元及以淡水信用合作社竹圍分社為付款人，面額七百萬
    元之支票各一紙借予丙○○，供員維公司復工之用，詎吳木己竟乘乙○○與丙○○簽辦手續之際，擅將前開支票取走，經提示後所領得之現款除交予員維公司四
    百萬外，悉數據為己有，致員維公司之前揭工地無法復工，前開土地旋遭花蓮區
    中小企業銀行查封，乙○○求償無著，始悉受騙。因認被告吳木己、黃淑櫻共同
    涉有刑法第三百三十九條第一項之詐欺罪嫌」為由，向台灣士林地方法院檢察署
    提出告訴，有台灣士林地方法院檢察署八十三年度偵字第一一五二七號偵卷附之
    告訴狀可稽，而觀之上開告訴狀內容，被告並未對「告訴人竊取上開支票並盜蓋
    員維公司大小章提領現金」部分提出告訴。嗣該案雖經本院判決吳木己、黃淑櫻
    無罪確定在案，亦有本院八十五年度上易字第六九一號判決書影本附卷為憑，惟
    告訴人吳木己於上開詐欺案審理中業已坦承：「係丙○○要向伊借款五百萬元，
    伊表示並沒有那麼多，乃介紹乙○○，乙○○所開之支票，係丙○○交與伊，一
    張提領現金，另一張則存入黃淑櫻之戶頭，當天並交給員維公司四百萬元，剩下
    一千萬元則係丙○○答應償還伊之債款。」等情，此有台灣士林地方法院八十四
    年度易字第一三七六號刑事判決影本在卷可按 (見偵字第五三０八號卷第七頁反
    面），而證人丙○○於另案台灣士林地方法院檢察署八十三年偵字第一一五二七
    號偽造文書案中則證稱：乙○○係為讓員維公司復工才借款給伊，乙○○不知借
    來之一千萬元要還給吳木己等語 (見本院更審卷第八０至八二頁之訊問筆錄），
    可見當時告訴人帶同員維公司之負責人丙○○向被告調借款項，確係作為協助員
    維公司復工之用，否則被告無須至員維公司工地現場評估之必要，且被告與員維
    公司並無利害關係，以當時員維公司形將倒閉，被告豈有可能借款予員維公司清
    償告訴人吳木己之債務？又告訴人亦不諱言有兌現被告所出借予員維公司之二張
    支票，然僅交付員維公司四百萬元，剩下一千萬元則留用作為員維公司清償其債
    款，而事實上嗣後員維公司即因資金不足而未能完工，前開畢卡索工地之土地亦
    遭花蓮區中小企業銀行查封，致被告求償無著，則被告因告訴人之介紹而出借款
    項予員維公司協助其復工，惟所出借之款項竟多數為告訴人所挪用致無法完工，
    被告因而求償無著，乃懷疑告訴人施用詐欺而提出告訴，其所訴告訴人之事實即
    非完全出於虛構，誠難認有誣告之故意，揆諸前揭判例說明，自難以誣告罪相繩
    。
五、次查，被告僅係對吳木己、黃淑櫻提出詐欺罪之告訴，已如前述，雖其於該詐欺
    案偵查中之告訴狀、原法院審理中之補充告訴理由狀、上訴狀及上訴理由狀中，
    均一再指稱告訴人吳木己當天趁丙○○與被告上廁所之際，擅將前開計一千七百
    萬元之支票取走，並盜用員維公司章背書後至銀行盜領票款等情，有各該告訴狀
    、理由狀及上訴狀等在卷可考，惟按，虛偽之申告，以意圖使他人受刑事或懲戒
    處分而為之者，始構成誣告罪，若所指事實出於訟爭上攻擊防禦之方法，縱有請
    求懲辦對方之表示，而其目的既在脫卸自己罪責，即難謂與上開要件相合 (最高
    法院三十年上字第一八八六號判例意旨參照）。被告對告訴人自始僅以詐欺案提
    出告訴，而上開敘述或為被告對於告訴人如何取得系爭支票之進一步陳述，然並
    未具體明確請求偵辦告訴人之竊盜或偽造文書罪嫌，充其量應僅係訟爭上攻擊防
    禦之方法，亦難論以誣告罪責。又案外人丙○○及甲○○於台灣士林地方法院刑
    事庭審理中出庭作證之事項，既非於案情有重要關係之事項，且其陳述亦無陷法
    院審判於錯誤之危險，業經本院判決無罪確定在案，有本院八十六年度上訴字第
    四０八七號刑事判決書在卷可參 (見本院更審卷第一０一至一０四頁），亦難認
    被告有唆使丙○○及甲○○偽證。此外，復查無其他積極證據足資證明被告有何
    誣告犯行，被告犯罪即屬不能證明。原審未予詳察，遽為有罪之判決，容有未洽
    ，被告提起上訴，否認犯罪，為有理由，應由本院將原判決撤銷改判，另諭知被
    告無罪，用期適法。
六、至檢察官將八十七年度偵字第五０六九號告訴人黃淑櫻告訴被告誣告移請本院併
    辦部分，因本案已判決無罪，與併案部分即不生裁判上一罪之關係，本院自不得
    併予審理，應退回檢察官另為處理，附此敘明。
據上論斷，應依刑事訴訟法第三百六十九條第一項前段、第三百六十四條、第三百零
一條第一項，判決如主文。
本案經檢察官王安明到庭執行職務。
中      華      民      國    九十      年      十      月    三十一    日
                              台灣高等法院刑事第七庭
                                  審判長法  官  吳  啟  民
                                        法  官  施  俊  堯
                                        法  官  蘇  隆  惠
右正本證明與原本無異。
如不服本判決應於收受送達後十日內向本院提出上訴書狀，其未敘述上訴之理由者並
得於提起上訴後十日內向本院補提理由書（均須按他造當事人之人數附繕本）。
                                        書記官  周  素  秋
中      華      民      國     九十     年      十      月    三十一    日


司法院資訊處製作；財團法人民間司法改革基金會備份。
